【裁判字號】    99,行商訴,104
【裁判日期】    991028
【裁判案由】    商標異議
【裁判全文】
智慧財產法院行政判決
                                99年度行商訴字第104號
                                民國99年10月7日辯論終結
原      告  蔡合旺事業股份有限公司
代  表  人  甲○○（董事長）
訴訟代理人  連復淇律師
複代理人    丁秋玉律師
被      告  經濟部智慧財產局
代  表  人  乙○○（局長）
訴訟代理人  丁○○
            戊○○
參  加  人  丙○○
上列當事人間因商標異議事件，原告不服經濟部中華民國99年3
月25日經訴字第09906053230 號訴願決定，提起行政訴訟，經本
院命參加人獨立參加被告之訴訟，本院判決如下：
    主  文
原告之訴駁回。
訴訟費用由原告負擔。
    事實及理由
一、程序事項
  (一)查原告原僅起訴請求撤銷訴願決定及原處分（見本院卷第8
    頁），嗣於民國99年9 月6 日當庭追加請求被告應為撤銷第
    1351009 號「旺老牌」商標註冊之審定，經被告表示同意（
    見本院卷第65頁），依行政訴訟法第111 條第1 項規定，自
    應准許。
  (二)參加人未於準備程序及言詞辯論期日到場，亦未提出任何書
    狀為聲明或答辯。
二、事實概要：
    參加人前於97年4 月11日，以「旺老牌」商標，指定使用於
    商標法施行細則第13條所定商品及服務分類表第43類之「飲
    食店、速食餐廳、自助餐聽、小吃攤」服務，向被告申請註
    冊，經被告核准列為註冊第1351009 號商標（下稱系爭商標
    ，如附圖1 所示）。嗣原告以其註冊有違商標法第23條第1
    項第12款、第13款規定，對之提起異議，經被告審查，以98
    年11月30日中台異字第G00980348 號商標異議審定書為「異
    議不成立」之處分。原告不服，提起訴願，經經濟部99年3
    月25日經訴字第09906053230 號決定駁回，遂向本院提起行
    政訴訟。
三、原告聲明求為判決：(一)原處分及訴願決定均撤銷。(二)被告應
    撤銷第1351009 號「旺老牌」商標註冊之審定。並主張：
  (一)系爭商標有違反商標法第23條第1 項第12款之規定：
    1.系爭商標圓圈內置中文「旺」字之外觀、觀念及讀音，與
      註冊第1174816 號「旺旺」商標（下稱據以評定商標，如
      附圖2 所示）之「旺旺」字詞構成近似。
    2.系爭商標指定使用於「飲食店，小吃店，速簡餐廳，自助
      餐廳，小吃攤」等服務，與據以異議商標指定「......火
      鍋店、自助餐廳、外燴、伙食包辦、點心吧......」等服
      務，同屬第43類，再冠上相同或近似之商標，依一般社會
      通念及市場交易情形，易使消費者誤認其為來自相同或雖
      不相同但有關聯之來源，其間具有類似關係。
    3.據以異議商標取諧音文字與結合「旺旺」二字新奇語法，
      以產生獨特商業印象，識別性較強，系爭商標攀附「旺」
      字，易引起消費者產生混淆誤認之虞。又考量據以異議商
      標有多角化經營之情形，且為著名商標，被評選為「臺灣
      最有價值國際品牌」、「亞洲最佳50企業」，為相關消費
      者所周知，並為被告所認定，應給予較大之保護，堪認系
      爭商標有致相關消費者混淆誤認之虞。
    4.系爭商標與據以異議商標主要予人寓目印象及觀念與給予
      消費者印象最為深刻者，均為「旺」字，如市面上放任或
      廣泛使用「旺老牌甜不辣」飲食店、「旺老牌甜不辣」自
      助餐廳等存在，勢必將逐漸減弱或分散據以異議商標曾經
      強烈指示單一來源的特徵及吸引力，最後變成指示2 種或
      2 種以上來源的商標，或在社會大眾的心中不會留下單一
      聯想或獨特性的印象，而沖淡、弱化據以異議商標之識別
      性或顯著性。
  (二)系爭商標近似據以異議商標，確有致相關公眾混淆誤認之虞
    ，已如前述。故系爭商標有違反商標法第23條第1 項第13款
    規定。
四、被告聲明求為判決：駁回原告之訴。並抗辯：
  (一)系爭商標以圓圈圖形加上「旺」字之設計有取其生意興旺之
    意，另「老牌甜不辣」則為營業種類相關之說明，因此其圖
    樣予人寓目印象係表彰所經營之老牌甜不辣生意興旺之整體
    概念，與據以異議商標所組合之文字、設計態樣、表達觀念
    皆有差異，以具有普通知識經驗之消費者，於接受服務時施
    以普通之注意，應不會誤認二服務來自同一來源或雖不相同
    但有關聯之來源，非屬構成近似之商標。
  (二)系爭商標圖樣上之「旺」字，是一普通習見文字，常用以祝
    福他人或期待自己生意興隆、成功旺盛，識別性不高，又系
    爭商標圖樣係由「旺」字與「老牌甜不辣」所組成，於外觀
    、觀念、讀音上均與據以評定商標差別顯然，二者縱標示在
    同一或類似之自助餐廳等服務上，依具有普通知識經驗之消
    費者，於購買時所施以之普通注意，仍不致誤認二服務來自
    同一來源或誤認不同來源之間有所關聯。
  (三)兩造商標差別顯然不構成近似，所爭議之「旺」字之識別性
    又極低，不會因為其他混淆誤認之虞相關因素都達到最大程
    度時而使結果有所不同，故系爭商標之註冊即難謂有商標法
    第23條第1 項第12款、第13款規定之適用。
五、查系爭商標係於97年4 月11日申請註冊，是系爭商標之申請
    應否准許註冊，應以92年5 月28日修正公布之商標法（即現
    行商標法）為斷。故本件爭點為系爭商標是否違反商標法第
    23條第1 項第12款、第13款規定。
  (一)按（第1 項）商標有相同或近似於他人著名商標或標章，有
    致相關公眾混淆誤認之虞，或有減損著名商標或標章之識別
    性或信譽之虞者，不得註冊，但得該商標或標章之所有人同
    意申請註冊者，不在此限；又商標相同或近似於他人同一或
    類似商品或服務之註冊商標或申請在先之商標，有致相關消
    費者混淆誤認之虞者，不得註冊，商標法第23條第1 項第12
    款、第13款定有明文。另本條項第12款前段、第13款明列商
    標近似必須達到「致相關消費者混淆誤認之虞」、「致相關
    公眾混淆誤認之虞」之要件，方構成不得註冊事由，而所謂
    「有致相關公眾混淆誤認之虞」、「致相關消費者混淆誤認
    之虞」，係指商標有使相關消費者、公眾對其所表彰之商品
    來源或產製主體發生混淆誤認之虞而言（最高行政法院98年
    度判字第455 號判決參照）。
  (二)所謂「有致相關消費者混淆誤認之虞者」，係指兩商標因相
    同或構成近似，致使相關消費者誤認為同一商標，或雖不致
    誤認兩商標為同一商標，但極有可能誤認兩商標之商品／服
    務為同一來源之系列商品／服務，或誤認兩商標之使用人間
    存在關係企業、授權關係、加盟關係或其他類似關係而言。
    又判斷二商標有無混淆誤認之虞，應參酌(1)商標識別性之強
    弱；(2)商標是否近似暨其近似之程度；(3)商品／服務是否類
    似暨其類似之程度；(4)先權利人多角化經營之情形；(5)實際
    混淆誤認之情事；(6)相關消費者對各商標熟悉之程度；(7)系
    爭商標之申請人是否善意；(8)其他混淆誤認之因素等，綜合
    認定是否已達有致相關消費者產生混淆誤認之虞。
  (三)商標係足以使商品或服務之相關消費者認識其為表彰商品或
    服務，並得藉以與他人之商品或服務相區別之標識（商標法
    第5 條規定參照），具有表彰特定商品或服務來源之重要功
    能。而商標法第23條第1 項第12款後段所稱減損著名商標或
    標章之識別性之虞者，係指第三人未經著名商標權或標章權
    人之同意，擅自使用相同或近似於該著名商標或標章之商標
    ，使該著名商標或標章原本所具備之高度指示單一且特定商
    品或服務來源之特徵及印象因此減弱，致該著名商標或標章
    指向2 種以上來源，而使該著名商標或標章之識別性有遭稀
    釋或弱化之可能。
  (四)我國相關公眾、消費者對據以異議商標之熟悉程度高，屬於
    著名商標：
    查據以異議商標原為訴外人宜蘭食品工業股份有限公司（下
    稱宜蘭食品公司）所有，於97年1 月16日始申准移轉登記予
    原告，並公告在案（見異議卷第10、12頁）。而宜蘭食品公
    司成立於51年，以中文「旺旺」使用在米果等商品上，自81
    年起即持續在國內電視台播放廣告，尤其在中元節、春節等
    節日密集播放廣告，予消費者印象深刻。並於81年在中國設
    廠，至89年止，宜蘭食品公司已成為中國第二大休閒食品企
    業，成為中國內銷最賺錢之台商。又宜蘭食品公司之「旺旺
    」系列產品自推出以來頗受消費者喜愛，在國內之銷售通路
    遍及各大小城市之大賣場、超市、超商等據點，在中國則多
    次獲頒消費者最喜愛的品牌，據以異議商標更不乏被中國遼
    寧省、瀋陽市、湖南省工商行政管理局分別於86年及90年認
    定為著名商標，並在89年經中國國家工商行政管理局商標局
    列入全國重點保護商標。近年來，宜蘭食品公司所屬集團除
    本業的食品產銷之外，尚涉足醫療、餐飲、飯店、產物保險
    、媒體等領域，已成為多角化經營之企業，足認於該案被異
    議商標93年12月16日申請註冊前，據以異議商標所表彰之信
    譽已廣為相關事業或消費者所知悉而達著名商標之程度等事
    實，業據被告於98年12月23日中台異字第G00971038 號商標
    異議審定書認定在案（見本院卷第60頁），復為被告所不爭
    執（見本院卷第72頁反面）。因此，據以異議商標早於系爭
    商標97年4 月11日申請註冊前已為著名商標，而廣為國內、
    外相關業者及消費者所熟知。
  (五)系爭商標與據以異議商標圖樣近似程度極低：
    1.系爭商標圖樣係由外圍環繞一圓圈之中文「旺」字設計圖
      ，及中文「老牌甜不辣」由左至右排列所組成，其中「老
      牌甜不辣」經參加人聲明不在專用之列，惟此不專用部分
      仍應列入商標整體圖樣之比對。系爭商標圖樣中「旺」字
      為習見之中文，具有茂盛或狀大之涵義；而「老牌甜不辣
      」為系爭商標指定之小吃攤等服務內容之說明，其整體商
      標圖樣係傳達參加人所經營之「老牌甜不辣」生意興隆之
      觀念。據以異議商標則係由單純之直書中文「旺旺」所構
      成，與系爭商標圖樣相較，固均有相同之中文「旺」字，
      然二者予人寓目印象明顯有別，且整體商標圖樣之設計意
      匠及所傳達之觀念亦有顯著差異，異時異地隔離整體觀察
      ，及於交易連貫唱呼之際，具備普通知識經驗之相關消費
      者，施以通常之辨識與注意，足以區辨系爭商標與據以異
      議商標各自所表彰之服務來源或服務主體，其近似程度極
      低。
    2.原告主張系爭商標與據以異議商標主要予人寓目印象及觀
      念均為「旺」字，而認二者之外觀、觀念及讀音觀察均類
      似而構成近似商標云云。然商標圖樣之判斷應以整體商標
      圖樣對消費者寓目印象為對象（即整體觀察原則），原告
      上開比對系爭商標與據以異議商標之方式，僅侷限於中文
      「旺」1 字，而忽略系爭商標圖樣中「旺」字係置於一圓
      圈之內，並有「老牌甜不辣」之其他文字所組成，原告將
      其整體圖樣割裂判斷，自有未洽。
  (六)系爭商標無致相關公眾、消費者混淆誤認之虞：
    衡酌據以異議商標雖經參加人及其前手宜蘭食品公司長期持
    續於國內、外行銷使用，為著名商標，且系爭商標指定使用
    於「飲食店、小吃店、速簡餐廳、自助餐廳、小吃攤」服務
    ，與據以異議商標指定使用於「......火鍋店、自助餐廳、
    外燴、伙食包辦、點心吧、汽車旅館、.... .. 觀光客住所
    、養老院、.. .... 空廚」服務，其服務用途、功能、服務
    對象、提供服務之場所等具有共同或關聯之處，然系爭商標
    與據以異議商標圖樣近似程度極低，足使相關公眾、消費者
    於購買時施以普通之注意，異時異地隔離觀察系爭商標與據
    以異議商標時，得依憑系爭商標之整體圖樣認識其為表彰服
    務之標識，並得藉以與據以異議商標之服務相區辨為不同來
    源，而無致相關公眾、消費者產生混淆誤認之情事。因此，
    客觀上系爭商標無使相關公眾、消費者誤認系爭商標與據以
    異議商標之服務為同一來源，或誤認其使用人間存在關係企
    業、授權關係、加盟關係或其他類似關係，而產生混淆誤認
    之虞。是系爭商標之申請註冊未違商標法第23條第1 項第12
    款前段、第13款規定。
  (七)系爭商標無減損據以異議商標之識別性之虞：
    原告主張系爭商標之使用勢必將逐漸減弱或分散據以異議商
    標曾經強烈指示單一來源的特徵及吸引力云云。惟據以異議
    商標縱具一定知名度，而廣為我國消費者所知悉，然由於系
    爭商標與據以異議商標圖樣近似程度極低，相關消費者足以
    辨識系爭商標所使用之「飲食店、小吃店、速簡餐廳、自助
    餐廳、小吃攤」服務，與據以異議商標所使用之「......火
    鍋店、自助餐廳、外燴、伙食包辦、點心吧、汽車旅館、..
    ....觀光客住所、養老院、......空廚」服務之來源相區別
    ，並無使相關消費者將系爭商標與其所提供之服務產生聯想
    ，致使據以異議商標原本指向原告之單一特定來源功能減弱
    ，變成複數來源指向，而有弱化據以異議商標之識別性之虞
    。是原告此部分主張，要無足取。故系爭商標無商標法第23
    條第1 項第12款後段所定之不予註冊情事。
六、綜上所述，系爭商標並無商標法第23條第1 項第12款、第13
    款所定不得註冊之情形，從而，被告所為「異議不成立」之
    處分，雖僅謂系爭商標與據以異議商標非屬近似之商標，遽
    認即無前揭規定之適用，亦即就同條項第12款前段、第13款
    部分，僅判斷混淆誤認之虞其中商標是否近似暨其近似之程
    度此一單一因素，忽略其他因素之考量（如混淆誤認各相關
    因素強弱、相互影響），有違「混淆誤認之虞」審查基準，
    其理由雖有未洽，但尚不影響結論之判斷，訴願決定未予指
    摘，予以維持，結論尚無不合。原告訴請撤銷原處分及訴願
    決定，並命被告應為撤銷系爭商標註冊之審定，為無理由，
    應予駁回。
七、本件事證已明，兩造其餘主張或答辯，已與本院判決結果無
    涉，爰毋庸一一論列，併此敘明。
據上論結，本件原告之訴為無理由，依智慧財產案件審理法第1
條，行政訴訟法第98條第1 項前段，判決如主文。
中    華    民    國    99    年    10    月   28     日
                    智慧財產法院第二庭
                          審判長法  官  陳忠行
                                法  官  曾啟謀
                                法  官  蔡惠如
以上正本係照原本作成。
如不服本判決，應於送達後20日內，向本院提出上訴狀並表明上
訴理由（須按他造人數附繕本）。
如於本判決宣示後送達前提起上訴者，應於判決送達後20日內補
提上訴理由書（須按他造人數附繕本）。
中    華    民    國    99    年    10    月   28     日
                                書記官  林佳蘋


司法院資訊處製作；財團法人民間司法改革基金會備份。
